ACORDAO-COMPLETO-2416342

ACÓRDÃO 7150/2020 ATA 22/2020 - SEGUNDA CÂMARA

VISTOS, relatados e discutidos estes autos referentes à Tomada de Contas Especial instaurada pelo Fundo Nacional de Desenvolvimento da Educação - FNDE, em nome do Sr. Osvaldo Gomes Caribé, Prefeito de Itabela/BA, no período de 2009-2012, em razão da omissão no dever de prestar contas dos recursos repassados ao aludido município no âmbito do Programa Nacional de Alimentação Escolar, no exercício de 2012.  
ACORDAM os Ministros do Tribunal de Contas da União, reunidos em sessão da 2ª Câmara, ante as razões expostas pelo Relator, em:
9.1. com fundamento nos arts. 1º, inciso I, 16, inciso III, alínea a, 19, caput, e 23, inciso III, da Lei 8.443/1992, julgar irregulares as contas do Sr. Osvaldo Gomes Caribé e condená-lo ao pagamento das quantias a seguir indicadas, acrescidas da atualização monetária e dos juros de mora, calculados a partir das datas especificadas até a efetiva quitação, fixando-lhe o prazo de 15 (quinze) dias, a contar do recebimento da notificação, para que comprove, perante o Tribunal (art. 214, inciso III, alínea a, do Regimento Interno/TCU) , o recolhimento da dívida ao Fundo Nacional de Desenvolvimento da Educação - FNDE, nos termos da legislação em vigor:
	Data 
	Valor histórico (R$) 

	28/3/2012
	43.266,00

	3/4/2012
	43.266,00

	30/4/2012
	43.266,00

	4/6/2012
	43.266,00

	3/7/2012
	46.530,00

	2/8/2012
	57.006,00

	5/9/2012
	57.006,00

	2/10/2012
	57.006,00

	5/11/2012
	57.006,00

	4/12/2012
	57.006,00

9.2. aplicar ao Sr. Osvaldo Gomes Caribé a multa prevista no art. 57 da Lei 8.443/1992, no valor de R$ 76.000,00 (setenta e seis mil reais) , fixando-lhe o prazo de 15 (quinze) dias, a contar da notificação, para que comprove, perante o Tribunal, o recolhimento da dívida aos cofres do Tesouro Nacional (art. 214, inciso III, alínea a, do Regimento Interno/TCU) , atualizada monetariamente desde a data deste Acórdão até a data do efetivo recolhimento, se for paga após o vencimento, na forma da legislação em vigor;
9.3. autorizar, caso requerido, nos termos do art. 26 da Lei 8.443/1992, o parcelamento das dívidas  em até 36 (trinta e seis) parcelas mensais e sucessivas, sobre as quais incidirão os correspondentes acréscimos legais (débito: atualização monetária e juros de mora; multa: atualização monetária) , esclarecendo ao responsável que a falta de pagamento de qualquer parcela importará no vencimento antecipado do saldo devedor (art. 217, § 2º, inciso II, do Regimento Interno/TCU) , sem prejuízo das demais medidas legais;   
9.4. autorizar, desde logo, a cobrança judicial das dívidas a que se referem os subitens 9.1 e 9.2 acima, caso não atendida a notificação, com base no art. 28, inciso II, da Lei 8.443/1992;
9.5. determinar ao Fundo Nacional de Desenvolvimento da Educação - FNDE que, no prazo de 90 (noventa) dias, ultime a análise das prestações de contas do município de Itabela/BA relativas ao Pnae/2011 e ao Pnae/2013, levando em consideração o julgamento do presente processo, bem como que, em 31/12/2011, havia um saldo de R$ 100.342,08 (cem mil, trezentos e quarenta e dois reais e oito centavos) na conta corrente específica do Pnae, e, em 31/12/2012, havia um saldo de R$ 47.266,35 (quarenta e sete mil, duzentos e sessenta e seis reais e trinta e cinco centavos) , em aplicação financeira, encaminhando a este Tribunal, ao término do referido prazo, informações a respeito das providências adotadas;
9.6. remeter cópia deste Acórdão à Procuradoria da República no Estado da Bahia, com fundamento no art. 209, § 7º, do Regimento Interno/TCU, bem como ao FNDE para ciência.

Tomada de Contas Especial instaurada em razão da omissão no dever de prestar contas dos recursos repassados a município no âmbito do Programa Nacional de Alimentação Escolar.

Segunda Câmara

Município de Itabela/BA.

3. Responsável: Osvaldo Gomes Caribé (XXX.833.955-XX).

13.1. Ministros presentes: Ana Arraes (Presidente), Augusto Nardes, Aroldo Cedraz e Raimundo Carreiro.
13.2. Ministros-Substitutos presentes: Marcos Bemquerer Costa (Relator) e André Luís de Carvalho.

ACORDAO-COMPLETO-2486110

Acórdão de Relação 8627/2021 - Segunda Câmara

Acórdão de Relação

MARCOS BEMQUERER

Trata-se da Tomada de Contas Especial instaurada pelo Fundo Nacional de Desenvolvimento da Educação - FNDE, em nome do Sr. Osvaldo Gomes Caribé, Prefeito de Itabela/BA, no período de 2009-2012, em razão da omissão no dever de prestar contas dos recursos repassados ao mencionado município no âmbito do Programa Nacional de Alimentação Escolar - PNAE, no exercício de 2012.  
2.	 A seguir, reproduzo, com alguns ajustes de forma, excerto da instrução da peça 38, em que a matéria destes autos foi assim historiada e analisada na Secex/TCE:  
"HISTÓRICO
2. Em 30/5/2019, com fundamento na IN/TCU 71/2012, alterada pela IN/TCU 76/2016 e DN/TCU 155/2016, o dirigente do Fundo Nacional de Desenvolvimento da Educação autorizou a instauração da tomada de contas especial (peça 1) . O processo foi registrado no sistema e-TCE com o número 2948/2019.
3. Os recursos repassados pelo FNDE ao município de Itabela/BA, no âmbito do Programa Nacional de Alimentação Escolar (Pnae) , exercício 2012, totalizaram R$ 504.624,00 (peça 6) . 
4. O fundamento para a instauração da Tomada de Contas Especial, conforme consignado na matriz de responsabilização elaborada pelo tomador de contas, foi a constatação da omissão no dever de prestar contas dos valores transferidos, no âmbito do Programa Nacional de Alimentação Escolar (Pnae) , no exercício de 2012, cujo prazo encerrou-se em 30/4/2013.
5. O responsável arrolado na fase interna foi devidamente comunicado e, diante da ausência de justificativas para elidir a irregularidade e da não devolução dos recursos, instaurou-se a tomada de contas especial.
6. No relatório (peça 19) , o tomador de contas concluiu que o prejuízo importaria no valor original de R$ 504.624,00, imputando-se a responsabilidade ao Sr. Osvaldo Gomes Caribé, prefeito no período de 1º/01/2009 a 31/12/2012, na condição de gestor dos recursos. 
7. Em 23/10/2019, a Controladoria-Geral da União emitiu o relatório de auditoria (peça 20) , em concordância com o relatório do tomador de contas. O certificado de auditoria e o parecer do dirigente do órgão de controle interno concluíram pela irregularidade das presentes contas (peças 21 e 22) .
8. Em 11/11/2019, o ministro responsável pela área atestou haver tomado conhecimento das conclusões contidas no relatório e certificado de auditoria, bem como do parecer conclusivo do dirigente do órgão de controle interno, manifestando-se pela irregularidade das contas, e determinou o encaminhamento do processo ao Tribunal de Contas da União (peça 23) .
9. Na instrução inicial (peça 27) , analisando-se os documentos nos autos, concluiu-se pela necessidade de realização de citação e audiência para as irregularidades abaixo: 
Irregularidade 1: não comprovação da boa e regular aplicação dos recursos federais repassados ao município de Itabela/ BA, em face da omissão no dever de prestar contas dos valores transferidos, no âmbito do Programa Nacional de Alimentação Escolar (Pnae) , no exercício de 2012, cujo prazo encerrou-se em 30/4/2013.
Evidências da irregularidade: documentos técnicos presentes nas peças 6 e 8.
Normas infringidas: art. 37, caput, c/c o art. 70, parágrafo único, da Constituição da República Federativa do Brasil; art. 93 do Decreto-lei 200/1967; art. 66 do Decreto 93.872/1986; e Cap. XI da Resolução CD/FNDE 38, de 16/7/2009.
Débitos relacionados ao responsável Sr. Osvaldo Gomes Caribé:
	Data de ocorrência
	Valor histórico (R$) 

	28/3/2012
	43.266,00

	3/4/2012
	43.266,00

	30/4/2012
	43.266,00

	4/6/2012
	43.266,00

	3/7/2012
	46.530,00

	2/8/2012
	57.006,00

	5/9/2012
	57.006,00

	2/10/2012
	57.006,00

	5/11/2012
	57.006,00

	4/12/2012
	57.006,00

Cofre credor: Fundo Nacional de Desenvolvimento da Educação.
Responsável: Osvaldo Gomes Caribé.
Conduta: não demonstrar a boa e regular aplicação dos recursos federais recebidos e geridos por meio do instrumento em questão, no exercício de 2012, em face da omissão na prestação de contas, cujo prazo encerrou-se em 30/4/2013.
Nexo de causalidade: a conduta descrita impediu o estabelecimento do nexo causal entre as possíveis despesas efetuadas com os recursos recebidos, no âmbito do instrumento em questão, no exercício de 2012.
Culpabilidade: não há excludentes de ilicitude, de culpabilidade e de punibilidade; é razoável supor que o responsável tinha consciência da ilicitude de sua conduta; era exigível conduta diversa da praticada, qual seja, desincumbir-se do seu dever por meio da apresentação da prestação de contas no prazo e forma devidos. 
Encaminhamento: citação.
Irregularidade 2: não disponibilização das condições materiais mínimas e necessárias para que o seu sucessor pudesse apresentar a prestação de contas do Programa Nacional de Alimentação Escolar (Pnae) , no exercício de 2012, cujo prazo encerrou-se em 30/4/2013.
Evidências da irregularidade: documentos técnicos presentes nas peças 8, 9 e 10.
Normas infringidas: art. 37, caput, c/c o art. 70, parágrafo único, da Constituição da República Federativa do Brasil; art. 93 do Decreto-lei 200/1967; art. 66 do Decreto 93.872/1986; e Cap. XI da Resolução CD/FNDE 38, de 16/7/2009.
Responsável: Osvaldo Gomes Caribé.
Conduta: não disponibilizar as condições materiais mínimas e necessárias para que o seu sucessor pudesse apresentar a prestação de contas.
Nexo de causalidade: a conduta descrita impediu o estabelecimento do nexo causal entre as possíveis despesas efetuadas com os recursos recebidos, no âmbito do instrumento em questão, no exercício de 2012.
Culpabilidade: não há excludentes de ilicitude, de culpabilidade e de punibilidade; é razoável supor que o responsável tinha consciência da ilicitude de sua conduta; era exigível conduta diversa da praticada, qual seja, desincumbir-se do seu dever por meio da apresentação da prestação de contas no prazo e forma devidos. 
Encaminhamento: audiência.
10. Em cumprimento ao pronunciamento da unidade (peça 29) , foram efetuadas citação e audiência do responsável, nos moldes adiante:
Osvaldo Gomes Caribé (...) : 
	Comunicação: Ofício 14.259/2019 - Seproc (peça 31) 
Data da Expedição: 16/12/2019
Data da Ciência: não houve (Número inexistente) (peça 32) 
Observação: Ofício enviado para o endereço do responsável, conforme pesquisa de endereço no sistema da Receita Federal (peça 25) .
	
	Comunicação: Ofício 6807/2020 - Seproc (peça 34) 
Data da Expedição: 13/3/2020
Data da Ciência: 17/3/2020 (peça 35) 
Nome Recebedor: Ioná Souza Penha
Observação: Ofício enviado inicialmente (peça 31) para o endereço do responsável na base do CPF da Receita Federal (peça 25) , cujo AR retornou "Não existe o número"; em decorrência o ofício foi enviado com sucesso para o endereço do responsável da base do Renach, obtido na base desse sistema custodiado pelo TCU, conforme pesquisa de endereço (peça 33 e 37) .
Fim do prazo para a defesa: 1/4/2020
	
11. Registra-se que os prazos processuais foram suspensos por 30 (trinta) dias corridos no âmbito do TCU, a contar do dia 20/3/2020, conforme estabelecido pela Portaria-TCU 61, de 19/3/2020, tendo havido prorrogação dessa suspensão, até 20/5/2020, por meio da Portaria-TCU 71, de 16/4/2020. Dessa forma, os prazos inicialmente suspensos em 20/3/2020, voltaram a correr no dia 21/5/2020. 
12. No caso concreto, a contagem do prazo teve início no dia 18/3/2020, com a suspensão em 20/3/2020, tendo havido o transcurso de dois dias. A retomada da contagem ocorreu no dia 21/5/2020, considerando os treze dias restantes, tendo o prazo para apresentar alegações defesa se exaurido no dia 2/6/2020.
13. Conforme Despacho de Conclusão das Comunicações Processuais (peça 36) , as providências inerentes às comunicações processuais foram concluídas. 
14. Transcorrido o prazo regimental, o responsável Sr. Osvaldo Gomes Caribé permaneceu silente, devendo ser considerado revel, nos termos do art. 12, §3º, da Lei 8.443/1992.
ANÁLISE DOS PRESSUPOSTOS DE PROCEDIBILIDADE DA IN/TCU 71/2012
Apreciação do Prejuízo ao Contraditório e Ampla Defesa
15. Verifica-se que não houve o transcurso de mais de dez anos desde o fato gerador sem que tenha havido a notificação do responsável pela autoridade administrativa federal competente (art. 6º, inciso II, c/c art. 19 da IN/TCU 71/2012, modificada pela IN/TCU 76/2016) , uma vez que o fato gerador da irregularidade sancionada ocorreu em 1º/5/2013, haja vista que o vencimento do prazo para prestação de contas deu-se em 30/4/2013, e o responsável foi notificado sobre as irregularidades pela autoridade administrativa competente conforme abaixo:
15.1. Osvaldo Gomes Caribé, por meio de edital (peça 2, p. 3) , publicado em 23/8/2017.
Valor de Constituição da TCE 	
16. Verifica-se, ainda, que o valor atualizado do débito apurado (sem juros) em 1º/1/2017 é de R$ 688.516,45, portanto superior ao limite mínimo de R$ 100.000,00, na forma estabelecida conforme os arts. 6º, inciso I, e 19 da IN/TCU 71/2012, modificada pela IN/TCU 76/2016. 
OUTROS PROCESSOS/DÉBITOS NOS SISTEMAS DO TCU COM OS MESMOS RESPONSÁVEIS
Informa-se que foram encontrados processos no Tribunal com o mesmo responsável:
	Responsável
	Processos

	Osvaldo Gomes Caribé
	TC Processo 000.234/2016-8 [TCE, encerrado, TCE instaurada pelo Ministério das Cidades, em razão da omissão no dever de prestar contas, referente ao Contrato de Repasse nº 0202446-41/2006 celebrado com a Prefeitura Municipal de Itabela/BA, (Processo original: 00190.018788/2015-13) ]
TC Processo 025.611/2015-1 [TCE, encerrado, TCE instaurada pela Fundação Nacional de Saúde, em razão da Irregularidades na documentação exigida para a prestação Termo de Compromisso nº 443/2009, celebrado com a Prefeitura Municipal de Itabela/BA, (Gestão: 2009-2012) , (Processo original: 25130.013609/2012-36) ]
TC Processo 017.298/2015-6 [TCE, encerrado, TCE instaurada pelo FNDE/ME, em razão da impugnação total de despesas do PNATE, celebrado com a Prefeitura Municipal de Itabela/BA, (Gestões: 2005-2008 e 2013 em diante) , (Processo original 023034.001218/2014-01) .]
TC Processo 033.583/2016-1 [CBEX, encerrado, Cobrança Executiva de multa originária do (s) AC (s) AC-6330-36/2016-1C, referente ao TC Processo 000.234/2016-8]
Processo 033.035/2017-2 [CBEX, encerrado, "Cobrança Executiva de débito/multa originária do (s) AC (s) AC-8540-32/2017-1C, referente ao TC Processo 025.611/2015-1"]

Informa-se que foi encontrado débito imputável aos responsáveis no banco de débitos existente no sistema e-TCE:
	Responsável
	Débitos inferiores

	Osvaldo Gomes Caribé
	Acórdão 1.442/2019 - Dano inferior ao limite de instauração da TCE cadastrado
Acórdão 3.528/2019 - Dano inferior ao limite de instauração da TCE cadastrado

A tomada de contas especial está, assim, devidamente constituída e em condição de ser instruída.
EXAME TÉCNICO
Da validade das notificações:
20. Preliminarmente, cumpre tecer breves considerações sobre a forma como são realizadas as comunicações processuais no TCU. A esse respeito, destacam-se o art. 179 do Regimento Interno/TCU (Resolução 155, de 4/12/2002) e os arts. 3º e 4º, inciso III, § 1º, da Resolução/TCU 170, de 30 de junho de 2004, in verbis:
'Art. 179. A citação, a audiência ou a notificação, bem como a comunicação de diligência, farse-ão:
I - mediante ciência da parte, efetivada por servidor designado, por meio eletrônico, fac-símile, telegrama ou qualquer outra forma, desde que fique confirmada inequivocamente a entrega da comunicação ao destinatário;
II - mediante carta registrada, com aviso de recebimento que comprove a entrega no endereço do destinatário;
III - por edital publicado no Diário Oficial da União, quando o seu destinatário não for localizado;' (RI/TCU) 
'Art. 3º As comunicações serão dirigidas ao responsável, ou ao interessado, ou ao dirigente de órgão ou entidade, ou ao representante legal ou ao procurador constituído nos autos, com poderes expressos no mandato para esse fim, por meio de:
I - correio eletrônico, fac-símile ou telegrama;
II - servidor designado;
III - carta registrada, com aviso de recebimento;
IV - edital publicado no Diário Oficial da União, quando o seu destinatário não for localizado, nas hipóteses em que seja necessário o exercício de defesa.
Art. 4º. Consideram-se entregues as comunicações:
I - efetivadas conforme disposto nos incisos I e II do artigo anterior, mediante confirmação da ciência do destinatário;
II - realizadas na forma prevista no inciso III do artigo anterior, com o retorno do aviso de recebimento, entregue comprovadamente no endereço do destinatário;
III - na data de publicação do edital no Diário Oficial da União, quando realizadas na forma prevista no inciso IV do artigo anterior.
§ 1º O endereço do destinatário deverá ser previamente confirmado mediante consulta aos sistemas disponíveis ao Tribunal ou a outros meios de informação, a qual deverá ser juntada ao respectivo processo.' [Resolução/TCU 170/2004]
21. Bem se vê, portanto, que a validade da citação via postal não depende de que o aviso de recebimento seja assinado pelo próprio destinatário da comunicação, o que dispensa, no caso em tela, a entrega do AR em 'mãos próprias'. A exigência da norma é no sentido de o Tribunal verificar se a correspondência foi entregue no endereço correto, residindo aqui a necessidade de certeza inequívoca. 
22. Não é outra a orientação da jurisprudência do TCU, conforme se verifica dos julgados a seguir transcritos:
'São válidas as comunicações processuais entregues, mediante carta registrada, no endereço correto do responsável, não havendo necessidade de que o recebimento seja feito por ele próprio.' (Acórdão 3648/2013-TCU-Segunda Câmara, Relator Ministro José Jorge) ;
'É prescindível a entrega pessoal das comunicações pelo TCU, razão pela qual não há necessidade de que o aviso de recebimento seja assinado pelo próprio destinatário. Entregandose a correspondência no endereço correto do destinatário, presume-se o recebimento da citação.' (Acórdão 1019/2008-TCU-Plenário, Relator Ministro Benjamin Zymler) ;
'As comunicações do TCU, inclusive as citações, deverão ser realizadas mediante Aviso de Recebimento - AR, via Empresa Brasileira de Correios e Telégrafos, bastando para sua validade que se demonstre que a correspondência foi entregue no endereço correto. (Acórdão 1526/2007-TCU-Plenário, Relator Ministro Aroldo Cedraz) .
23. A validade do critério de comunicação processual do TCU foi referendada pelo Supremo Tribunal Federal, nos termos do julgamento do MS-AgR 25.816/DF, por meio do qual se afirmou a desnecessidade da ciência pessoal do interessado, entendendo-se suficiente a comprovação da entrega do AR no endereço do destinatário:
'Ementa: agravo regimental. Mandado de segurança. Desnecessidade de intimação pessoal das decisões do Tribunal de Contas da União. Art. 179 do Regimento Interno do TCU. Intimação do ato impugnado por carta registrada, iniciado o prazo do art. 18 da Lei nº 1.533/51 da data constante do aviso de recebimento. Decadência reconhecida. Agravo improvido.
O envio de carta registrada com aviso de recebimento está expressamente enumerado entre os meios de comunicação de que dispõe o Tribunal de Contas da União para proceder às suas intimações.
O inciso II do art. 179 do Regimento Interno do TCU é claro ao exigir apenas a comprovação da entrega no endereço do destinatário, bastando o aviso de recebimento simples.' 
Da revelia do responsável Sr. Osvaldo Gomes Caribé
24. No caso vertente, a citação do responsável se deu em endereços provenientes de pesquisas de endereços realizadas pelo TCU (vide parágrafos acima) , porquanto, devido ao insucesso de realizar a citação em endereços constantes nos sistemas CPF da Receita (peça 25) , buscou-se a notificação em endereços provenientes de sistemas públicos (Renach - peça 33 e 37) , custodiados pelo TCU. A entrega do ofício citatório nesse endereço ficou comprovada conforme detalhamento a seguir:
24.1. Osvaldo Gomes Caribé, Ofício 6807/2020 - Seproc (peça 34) , origem no sistema do Renach, conforme AR de 17/3/2020.
25. Nos processos do TCU, a revelia não leva à presunção de que seriam verdadeiras todas as imputações levantadas contra os responsáveis, diferentemente do que ocorre no processo civil, em que a revelia do réu opera a presunção da verdade dos fatos narrados pelo autor (Acórdão 1009/2018-TCU-Plenário, Relator Min. Bruno Dantas; 2.369/2013 - TCU - Plenário, Relator Min. Benjamin Zymler; e 2.449/2013 -  TCU - Plenário, Relator Min. Benjamin Zymler) . Dessa forma, a avaliação da responsabilidade do agente não pode prescindir da prova existente no processo ou para ele carreada. 
26. Ao não apresentar sua defesa, o responsável deixou de produzir prova da regular aplicação dos recursos sob sua responsabilidade, em afronta às normas que impõem aos gestores públicos a obrigação legal de, sempre que demandados pelos órgãos de controle, apresentar os documentos que demonstrem a correta utilização das verbas públicas, a exemplo do contido no art. 93 do Decreto-Lei 200/1967: 'Quem quer que utilize dinheiros públicos terá de justificar seu bom e regular emprego na conformidade das leis, regulamentos e normas emanadas das autoridades administrativas competentes.' 
27. Mesmo as alegações de defesa não sendo apresentadas, considerando o princípio da verdade real que rege esta Corte, procurou-se buscar, em manifestações do responsável na fase interna desta Tomada de Contas Especial, se havia algum argumento que pudesse ser aproveitado a seu favor. 
28. No entanto, o responsável não se manifestou na fase interna, não havendo, assim, algum argumento que possa vir a ser analisado e posteriormente servir para afastar as irregularidades apontadas.
29. Em consulta ao sistema corporativo do instaurador, SiGPC, realizada na data de 8/6/2020, verifica-se que o responsável também não apresentou contas junto ao instaurador e continua inadimplente:
 
30. Em se tratando de processo em que a parte interessada não se manifestou acerca das irregularidades imputadas, não há elementos para que se possa efetivamente aferir e reconhecer a ocorrência de boa-fé na conduta do responsável, podendo este Tribunal, desde logo, proferir o julgamento de mérito pela irregularidade das contas, conforme os termos dos §§ 2º e 6º do art. 202 do Regimento Interno/TCU. (Acórdão 2064/2011-TCU-Primeira Câmara (relator Min. Ubiratan Aguiar) , 6.182/2011 - TCU - 1ª Câmara (relator Min. Subst. Weder de Oliveira) , 4.072/2010 - TCU - 1ª Câmara (relator Min. Valmir Campelo) , 1.189/2009 - TCU - 1ª Câmara (relator Min. Subst. Marcos Bemquerer Costa) , 731/2008 - TCU - Plenário (relator Min. Aroldo Cedraz) .
31. Dessa forma, o responsável Sr. Osvaldo Gomes Caribé deve ser considerado revel, nos termos do art. 12, § 3º, da Lei 8.443/1992, devendo as contas serem julgadas irregulares, condenando-o ao débito apurado e aplicando-lhe a multa prevista no art. 57 da Lei 8.443/1992.
Prescrição da Pretensão Punitiva
32. Vale ressaltar que a pretensão punitiva do TCU, conforme Acórdão 1441/2016-TCU-Plenário, Relator Min. Benjamin Zymler e Redator Min. Walton Alencar Rodrigues, que uniformizou a jurisprudência acerca dessa questão, subordinase ao prazo geral de prescrição indicado no art. 205 do Código Civil, que é de dez anos, contado da data de ocorrência da irregularidade sancionada, nos termos do art. 189 do Código Civil, sendo este prazo interrompido pelo ato que ordenar a citação, a audiência ou a oitiva do responsável.
33. No caso em exame, não ocorreu a prescrição, uma vez que a irregularidade sancionada ocorreu em 1º/5/2013, e o ato de ordenação da citação ocorreu em 27/11/2019.
Cumulatividade de multas 
34. Quanto à possibilidade de aplicação cumulativa das multas dos arts. 57 e 58, inciso I, da Lei 8.443/1992, ainda que seja adequada a realização de citação e audiência do responsável, por força do disposto no art. 209, § 4º, do Regimento Interno/TCU, o Tribunal reconhece que existe relação de subordinação entre as condutas de 'não comprovação da aplicação dos recursos' e de 'omissão na prestação de contas', sendo a primeira consequência da segunda, o que enseja, na verificação das duas irregularidades, a aplicação da multa do art. 57, com o afastamento da multa do art. 58, inciso I, em atenção ao princípio da absorção (Acórdão 9579/2015-TCU-Segunda Câmara, Relator Ministro Vital do Rêgo; Acórdão 2469/2019-TCU-Primeira Câmara, Relator Ministro Augusto Sherman Cavalcanti) .
35. Conforme leciona Cezar Bitencourt (Tratado de Direito Penal: parte geral - 8ª Edição - São Paulo: Saraiva, 2003. Pg. 565) , na absorção, ' (...) a pena do delito mais grave absorve a pena do delito menos grave, que deve ser desprezada'. No caso concreto, a 'omissão no dever de prestar contas', embora seja uma irregularidade autônoma, funciona como fase ou meio para a consecução da 'não comprovação da aplicação dos recursos', havendo clara relação de interdependência entre essas condutas. Dessa forma, recaindo as duas ocorrências num mesmo gestor, deve prevalecer a pena do delito mais grave, qual seja, a multa do art. 57 da Lei 8.443/1992.
36. Cumpre observar, ainda, que a conduta do responsável, consistente nas irregularidades 'não comprovação da boa e regular aplicação dos recursos federais repassados em face da omissão no dever de prestar contas' e 'não disponibilização das condições materiais mínimas e necessárias para que o seu sucessor pudesse apresentar a prestação de contas', configura violação não só às regras legais, mas também aos princípios basilares da administração pública, eis que, em última análise, ocorre o comprometimento da necessária satisfação à sociedade sobre o efetivo emprego dos recursos públicos postos à disposição da municipalidade, por força do instrumento de repasse em questão. 
37. Nesses casos, em que fica evidente a falta de transparência e lisura, não há como afastar as suspeitas sempre presentes de que a totalidade dos recursos públicos federais, transferida ao município, tenha sido integralmente desviada, em prol de gestor ímprobo, ou de pessoas por ele determinadas, a revelar grave inobservância de dever de cuidado no trato com a coisa pública, isto é, ato praticado com culpa grave, pois, na espécie, a conduta do responsável se distancia daquela que seria esperada de um administrador público minimante diligente, num claro exemplo de erro grosseiro a que alude o art. 28 do Decreto-lei 4.657/1942 (Lei de Introdução às Normas do Direito Brasileiro) , incluído pela Lei 13.655/2018 (Acórdão 1689/2019-TCU-Plenário, Relator Ministro Augusto Nardes; Acórdão 2924/2018-TCU-Plenário, Relator Ministro José Mucio Monteiro; Acórdão 2391/2018-TCU-Plenário, Relator Ministro Benjamin Zymler) ." 
3.	Com base na análise empreendida, a Secex/TCE propõe ao Tribunal (peças 38-40) :
	3.1. considerar revel o Sr. Osvaldo Gomes Caribé, para todos os efeitos, dando-se prosseguimento ao processo, com fulcro no art. 12, § 3º, da Lei 8.443/1992; 
	3.2. julgar irregulares, nos termos dos arts. 1º, inciso I, 16, inciso III, alíneas a e c, da Lei 8.443/1992, c/c os arts. 19 e 23, inciso III, da mesma Lei, as contas do Sr. Osvaldo Gomes Caribé, condenando-o ao pagamento das importâncias a seguir especificadas, atualizadas monetariamente e acrescidas dos juros de mora, calculadas a partir das datas discriminadas até a data da efetiva quitação do débito, fixando-lhe o prazo de quinze dias, para que comprove, perante o Tribunal, o recolhimento das referidas quantias aos cofres do Fundo Nacional de Desenvolvimento da Educação, nos termos do art. 23, inciso III, alínea a, da citada lei, c/c o art. 214, inciso III, alínea a, do Regimento Interno/TCU:  
	Data de ocorrência
	Valor histórico (R$) 

	28/3/2012
	43.266,00

	3/4/2012
	43.266,00

	30/4/2012
	43.266,00

	4/6/2012
	43.266,00

	3/7/2012
	46.530,00

	2/8/2012
	57.006,00

	5/9/2012
	57.006,00

	2/10/2012
	57.006,00

	5/11/2012
	57.006,00

	4/12/2012
	57.006,00

3.3. aplicar ao Sr. Osvaldo Gomes Caribé a multa prevista no art. 57 da Lei 8.443/1992;
3.4. autorizar, desde logo, a cobrança judicial das dívidas, caso não atendida a notificação, na forma do disposto no art. 28, inciso II, da Lei 8.443/1992;
3.5. autorizar também, desde logo, se requerido, com fundamento no art. 28, inciso I, da Lei 8.443/1992, c/c o art. 217, §§ 1º e 2º do Regimento Interno/TCU, o parcelamento das dívidas em até 36 parcelas;
3.5. esclarecer ao Sr. Osvaldo Gomes Caribé que, caso se demonstre, por via recursal, a correta aplicação dos recursos, mas não se justifique a omissão da prestação de contas, o débito poderá ser afastado, mas permanecerá a irregularidade das contas, dando-se ensejo à aplicação da multa prevista no art. 58, inciso I, da Lei 8.443/1992;
3.6. enviar cópia do Acórdão a ser prolatado, bem como do Relatório e do Voto que o fundamentarem, à Procuradoria da República no Estado de Bahia, nos termos do § 3º do art. 16 da Lei 8.443/1992, c/c o § 7º do art. 209 do Regimento Interno/TCU, para adoção das medidas cabíveis; e
3.7. enviar cópia do Acórdão que vier a ser proferido ao Fundo Nacional de Desenvolvimento da Educação e ao responsável, para ciência, informando que a presente deliberação, acompanhada do Relatório e do Voto que a fundamenta, está disponível para a consulta no endereço www.tcu.gov.br/acordaos, além de esclarecer que, caso requerido, o TCU poderá fornecer sem custos as correspondentes cópias, de forma impressa.
4.	O Ministério Público junto ao TCU, representado pelo Procurador Júlio Marcelo de Oliveira, concordou com a proposta feita pela unidade instrutiva, sugerindo, em acréscimo, determinação ao FNDE, nos termos adiante consignados em seu parecer (peça 42) : 
"O Ministério Público de Contas manifesta-se de acordo com a referida proposta de encaminhamento, sem prejuízo das considerações adicionais a seguir.
Analisando-se o teor dos extratos bancários à peça 7, verifica-se que, em 1º/1/2012, havia um saldo na conta corrente específica de R$ 100.342,08. Durante o ano de 2012, além dos créditos das ordens bancárias oriundas do FNDE (R$ 504.624,00) , houve outros dois créditos (em março) que totalizaram R$ 9.233,70. O total de débitos decorrentes de pagamentos/transferências foi de R$ 568.535,68. Abatendo-se esses dispêndios do montante total dos créditos (R$ 614.199,78) , conclui-se que ficou um saldo de R$ 45.664,10, em aplicação financeira, para ser utilizado no exercício seguintes (2013) .
Em consulta ao Sistema de Gestão de Prestação de Contas do FNDE - SiGPC, verifica-se que as prestações de contas do Pnae relativas a 2011 e 2013 foram apresentadas e estão pendentes de análise (peça 41, pp. 2/3) . 
Na prestação de contas de 2013, foi informado um saldo do exercício anterior (31/12/2012) de R$ 47.266,35, em aplicação financeira (peça 41, p. 1) , muito próximo ao saldo obtido a partir da análise dos extratos da conta corrente específica (R$ 45.664,10) . A diferença provavelmente se deve aos rendimentos financeiros auferidos em 2012.
Já na prestação de contas de 2011 não foi declarada a existência de saldo inicial (em 1º/1/2011) nem final (em 31/12/2011) , o que não é coerente com o extrato bancário de janeiro/2012, que indica um saldo inicial (em 1º/1/2012) de R$ 100.342,08.
Assim, em adição à proposta de encaminhamento da Secex/TCE, o MP de Contas manifesta-se pela expedição de determinação ao FNDE, para que, no prazo de 90 dias, ultime a análise das prestações de contas do município de Itabela/BA relativas ao Pnae/2011 e ao Pnae/2013, levando em consideração o julgamento do presente processo, bem como que, em 31/12/2011, havia um saldo de R$ 100.342,08 na conta corrente específica do Pnae, e, em 31/12/2012, havia um saldo de R$ 47.266,35, em aplicação financeira."
	É o Relatório.

não há.

Procurador Júlio Marcelo de Oliveira.

TOMADA DE CONTAS ESPECIAL. RECURSOS PÚBLICOS DO PROGRAMA NACIONAL DE ALIMENTAÇÃO ESCOLAR - PNAE. OMISSÃO NO DEVER DE PRESTAR CONTAS. NÃO COMPROVAÇÃO DAS DESPESAS INCORRIDAS COM OS RECURSOS PÚBLICOS DO ALUDIDO PROGRAMA FEDERAL. CITAÇÃO. REVELIA. ÔNUS DO GESTOR PÚBLICO DE DEMONSTRAR A REGULARIDADE DA APLICAÇÃO DOS RECURSOS PÚBLICOS. CONTAS IRREGULARES, COM DÉBITO E MULTA PROPORCIONAL AO DANO. O ônus de comprovar a regular aplicação da integralidade dos recursos públicos compete ao responsável, por meio da devida prestação de contas, com documentação consistente a demonstrar cabalmente os gastos efetuados na execução das ações do programa federal indicado.

TOMADA DE CONTAS ESPECIAL (TCE)

Secretaria de Controle Externo de Tomada de Contas Especial - Secex/TCE.

Trago à apreciação deste Colegiado Tomada de Contas Especial instaurada pelo Fundo Nacional de Desenvolvimento da Educação - FNDE, em nome do Sr. Osvaldo Gomes Caribé, Prefeito de Itabela/BA, no período de 2009-2012, em razão da omissão no dever de prestar contas dos recursos repassados ao mencionado município no âmbito do Programa Nacional de Alimentação Escolar - PNAE, no exercício de 2012.  
2.	A Secex/TCE realizou a citação do responsável a fim de que recolhesse, com os acréscimos legais, o valor original do débito apurado em R$ 504.624,00, correspondente ao PNAE/2012, e/ou apresentasse alegações de defesa sobre a não comprovação da boa e regular aplicação dos recursos federais nas ações do aludido programa, em decorrência da omissão no dever de prestar contas. 
3.	 A unidade técnica também promoveu a audiência do ex-gestor para que oferecesse razões de justificativa sobre a não disponibilização das condições materiais mínimas e necessárias para que o seu sucessor pudesse apresentar a prestação de contas do Programa Nacional de Alimentação Escolar, relativa ao exercício de 2012, cujo prazo encerrou-se em 30/4/2013.
4.	Efetuadas a citação e a audiência, o ex-gestor não encaminhou sua defesa ao TCU nem recolheu o valor do débito, situação que caracteriza a sua revelia e autoriza o prosseguimento do feito, a teor da disposição do art. 12, § 3º, da Lei 8.443/1992.
5.	No mérito, os pareceres da unidade instrutiva e do Ministério Público/TCU são pela irregularidade das contas do Sr. Osvaldo Gomes Caribé, com a condenação ao pagamento do débito calculado e com a aplicação da multa proporcional ao dano. 
6.	 A unidade instrutiva também traz em sua proposta de encaminhamento um esclarecimento ao responsável sobre a possibilidade de manutenção da irregularidade das contas, com a aplicação da multa prevista no art. 58, inciso I, da Lei 8.443/1992, caso ele comprove, na via recursal, a correta aplicação dos recursos públicos e não justifique a omissão no dever de prestar contas.
7.	E o Parquet ainda acrescenta sugestão de determinação ao FNDE para que, em prazo fixado, analise as prestações de contas do Município de Itabela/BA, referentes ao PANE/2011 e 2013, considerando os extratos bancários da conta específica do Pnae, com os saldos de 31/12/2011 e 31/12/2012.  
8.	Assiste razão à unidade técnica e ao MP/TCU quanto ao mérito destas contas especiais. De fato, o conjunto de documentos constantes dos autos não permite afirmar o correto emprego dos recursos públicos na execução das ações relacionadas ao PNAE, sobretudo pela falta da prestação de contas do aludido programa com a documentação idônea capaz de comprovar as despesas porventura realizadas. 
9.	O FNDE registrou, no Relatório de Tomada de Contas Especial 55/2019 (peça 19, p. 1/6) , que o Sr. Osvaldo Gomes Caribé, mesmo após ter sido notificado, não apresentou a devida prestação de contas dos recursos do PNAE/2012, movimentados em sua gestão. 
10.	Ressaltou ainda o FNDE que a corresponsabilidade na prestação de contas somente se aplica quando o prazo para a sua apresentação vencer no mandato do prefeito sucessor, desde que não adotadas as medidas pertinentes para resguardar ao erário (peça 19, p. 3, item 5.3) .
11.	No caso dos recursos do PNAE/2012, o prazo para a prestação de contas venceu em 30/04/2013, durante o mandato do Sr. Paulo Ernesto Pessanha da Silva, Prefeito sucessor do Sr. Osvaldo Gomes Caribé (peça 19, p. 3) . Ocorre, porém, que o Sr. Paulo Ernesto Pessanha da Silva adotou as medidas legais para salvaguardar o erário, mediante Ação Civil Pública apresentada junto à Justiça Federal da Seção Judiciária de Eunápolis/BA, isentando-se, assim, de qualquer responsabilidade pela omissão no dever de prestar contas de recursos do PNAE/2012, os quais foram administrados pelo Sr. Osvaldo Gomes Caribé (peça 19, p. 3 e 4) . 
12.	Portanto, recai exclusivamente sobre o Sr. Osvaldo Gomes Caribé a responsabilidade pela gestão dos recursos públicos do PNAE/2012 e sua correspondente prestação de contas ao FNDE. 
13.	Considerando que, na condição de gestor público, o responsável tem o ônus de demonstrar a boa e regular aplicação dos recursos federais recebidos, a teor das disposições dos arts. 70, parágrafo único, da Constituição Federal, 93 do Decreto-lei 200/1967 e 66 do Decreto 93.872/1986, entendo que, diante da revelia do responsável e da falta da prestação de contas com a documentação comprobatória das despesas, as contas do Sr. Osvaldo Gomes Caribé devem ser julgadas irregulares, condenando-o ao pagamento do débito apurado e da multa proporcional ao dano ao erário. 
14. 	Sobre a proposta de esclarecer ao responsável quanto à possibilidade de aplicação da multa prevista no art. 58, inciso I, da Lei 8.443/1992, caso ele venha a demonstrar, em sede de futuro recurso junto ao TCU, o regular emprego dos recursos públicos do Pnae, mas sem justificar a omissão no dever de prestar contas, entendo-a despicienda, porquanto não compete, nesta fase processual, antecipar eventuais desdobramentos de matéria que será tratada na via recursal. 
15.	Por sua vez, acolho a sugestão do Ministério Público de Contas de expedir determinação ao FNDE, para que, no prazo de 90 dias, ultime a análise das prestações de contas do município de Itabela/BA relativas ao Pnae/2011 e ao Pnae/2013, levando em consideração o julgamento do presente processo, bem como que, em 31/12/2011, havia um saldo de R$ 100.342,08 na conta corrente específica do Pnae, e, em 31/12/2012, havia um saldo de R$ 47.266,35, em aplicação financeira
	Ante o exposto, manifesto-me por que seja adotada a deliberação que ora submeto a este Colegiado.
T.C.U., Sala das Sessões, em 7 de julho de 2020.
MARCOS BEMQUERER COSTA
Relator